【裁判字號】    90,訴,474
【裁判日期】    890523
【裁判案由】    妨害自由
【裁判全文】
臺灣板橋地方法院刑事判決                            九十年度訴字第四七四號
    公  訴  人  臺灣板橋地方法院檢察署檢察官
    被      告  己○○
                戊○○
右列被告因妨害自由案件，經檢察官提起公訴（八十九年度偵字第一二五三八號），
本院判決如左：
    主  文
己○○共同私行拘禁，處有期徒刑陸月，如易科罰金，以參佰元折算壹日。
戊○○共同私行拘禁，累犯，處有期徒刑陸月，如易科罰金，以參佰元折算壹日。
    事  實
一、己○○（曾於民國八十七年間因賭博案件經本院以八十七年簡字第二○九號判處
    罰金一千元確定在案）與丙○○原係朋友關係，因己○○懷疑丙○○所介紹之友
    人庚○○等人與己○○打麻將及天九牌時，有詐賭嫌疑，藉詞丙○○應為此負責
    ，竟與其妻兄戊○○（曾於八十三年間及八十八年間因賭博案件經法院分別判處
    罰金確定在案，且曾因違反肅清煙毒條例案件，經法院判處應執行有期徒刑四年
    六月確定，於八十五年一月十七日假釋縮刑期滿執行完畢，構成累犯）基於私行
    拘禁丙○○之犯意聯絡，由己○○於八十九年三月二十九日先去電丙○○，佯稱
    邀其至己○○位於台北縣三重市○○路○段七十五巷一號服飾店（起訴書誤載為
    台北縣三重市○○街二一六巷十一弄十二號住處）泡茶，嗣丙○○依約駕車於八
    十九年三月二十九日晚上十一時二十分許抵達後，即遭己○○、戊○○及其他不
    詳姓名成年男子多人共同私行拘禁於該處不准離去，並取走其汽車鑰匙及行動電
    話手機，且要求丙○○交付一百五十萬元以解決其介紹之朋友詐賭之賭債問題，
    拘禁期間先於八十九年三月三十日凌晨一時許，由己○○開車載丙○○，夥同戊○○及其他不詳男子多人分駕多輛汽車，共同強押丙○○至台北縣汐止市○○路
    ○段九十八巷八號四樓庚○○住處，欲尋找庚○○未果；嗣接續於八十九年三月
    三十日上午十時許及同日晚上二十一時許，由己○○及某不詳男子復駕車載丙○○強押至台北縣汐止市前述庚○○住處，仍未能尋獲；後接續於八十九年四月一
    日十一時許，由己○○、戊○○及二名不詳男子復駕車強押丙○○前往台北縣汐
    止市前述庚○○住處欲尋找庚○○，抵達後丙○○趁機打電話報警並通知其妻報
    警，嗣於同日中午十二時五十分許，台北縣警察局汐止分局烘內派出所警員鄭信
    雄據報前往台北縣汐止市○○路○段九十八巷附近處理，始將丙○○帶離己○○
    、戊○○實力控制而重獲遭剝奪之行動自由。
二、案經丙○○訴由台北縣警察局三重分局報請臺灣板橋地方法院檢察署檢察官偵查
    起訴。
    理  由
一、被告己○○、戊○○均矢口否認有私行拘禁或剝奪行動自由犯行，被告己○○大
    略辯稱：丙○○前陣子介紹他朋友共七人到我服飾店裡打麻將賭博，我與朋友共
    輸一百多萬元，其間被我發現他們涉嫌詐賭贏很多錢，我才約丙○○到我服飾店
    談論詐賭一事，要求丙○○賠償一百五十萬元，是他自己說要留下來澄清，我們
    沒有強留他，也沒有拿走他的汽車鑰匙，丙○○留在我店裡都不睡覺，我拿棉被
    給他以及邀請他去洗三溫暖他都不去，三天二夜中除了我們陪他外出買檳榔或一
    起去汐止外，他都在我店裡活動，且丙○○的弟弟與朋友也有前來我店裡探視他
    並一起討論詐賭情事，沒有私行拘禁丙○○不准其離去，他可以隨時離開，是他
    不願離開，要留下來解決詐賭一事，他說要澄清才帶主動我們去汐止找其綽號「
    高仔」之朋友庚○○，前後共三次，都不是強押他到汐止，也沒有脅迫他或控制
    他的行動自由云云；被告戊○○辯稱：己○○是我妹婿，丙○○是我在己○○店
    裡認識的，認識沒多久，我沒有和他們賭博過，丙○○與己○○間有什麼事我都
    不知道，也沒有參與，當天（八十九年四月一日）己○○打電話要我開車載他和
    丙○○到汐止找人，到汐止現場等候沒多久警察就來了，並將丙○○帶走，沒有
    限制丙○○行動自由云云。
二、經查：
  （一）被害人遭私行拘禁於前述服飾店長達六十一小時餘：
      (1)被害人丙○○指訴其應被告己○○電話邀約，自八十九年三月二十九日二十
        三時二十分許抵達被告己○○位於台北縣三重市○○路○段七十五巷一號服
        飾店後，即遭被告等及不詳男子多人共同私行拘禁於該服飾店內，拘禁期間
        僅於八十九年三月三十日凌晨一時許、同日上午十時許、三月三十一日晚上
        二十一時許共三次被強押往返汐止市尋找高松碧，延至八十九年四月一日十
        二時五十分許，始於第四次被押往汐止市之際，趁機報警由警員帶回才脫離
        被告等人之控制得以恢復行動自由一節，業經被害人於警訊及偵審中迭次指
        訴甚詳，質之被告己○○亦自承：丙○○除由我們陪同外，沒有單獨出去或
        離開過，僅在該店內活動，該服飾店不到二十坪，只有一個房間，丙○○都
        不睡覺，我拿棉被給他以及邀請他去洗個三溫暖他都不去等情，衡情被害人
        滯留在該已拉下鐵門未開門營業的狹小服飾店內長達六十小時餘，長達三天
        二夜中未曾洗澡或上床睡覺，僅睡在客廳竹藤椅上，其間日夜均有多人旁邊
        陪同或監視，且由被告等人外出買便當、檳榔等供被害人食用，可見被害人
        顯已遭被告等人私行拘禁而剝奪行動自由不准離去，否則焉有可能如此？此
        情境核與被害人於審理中所指稱其向被告己○○表示要離開，己○○說事情
        沒有解決，不會讓其回家等情相符，合乎情理，較為平允可信，反之，被告
        己○○所辯稱：沒有私行拘禁被害人不准其離去，他可以隨時離開，是他不
        願離開，要留下來解決詐賭一事云云，顯與常理有違，不足採信。
      (2)又被告己○○另辯稱：被害人的弟弟與朋友也有前來我店裡探視他並一起討
        論詐賭情事，沒有私行拘禁丙○○不准其離去云云，雖被害人之弟乙○○、
        表弟丁○○及綽號「甲○○」之友人，曾於八十九年三月三十日下午三、四
        時許前往該服飾店探視被害人，並停留約二十餘分鐘後自行離去一節，業經
        證人即被害人之弟乙○○、表弟丁○○於本院審理中到庭證述屬實，然該服
        飾店係被告等人之地盤，被害人之弟乙○○等三人抵達之當時被告方面復有
        多人在場，人多勢眾，並藉詞詐賭恃強，乙○○等三人亦僅能約略瞭解係賭
        債糾紛後自行離去，並無法將被害人帶離，是被告等人於被害人遭拘禁期間
        雖未以有形明示之語言或舉動施加強暴或恫嚇不准離去，然被告等以人多勢
        眾所造成無形之氣氛，亦步亦趨，已足以使被害人理解其處境之危險，心生
        畏懼不敢拂逆擅自離去，且致使被害人內心感受茍不順從被告等之意留滯該
        處，而加以反抗或遭發覺有偷報警、向親友求助、擅自離去等舉動，即有可
        能遭受危害，從而被害人因恐遭不測，心生畏怖不敢離去，亦符常情，自不
        能執此被害人之親友曾於拘禁其間前往探視被害人一節即遽為有利被告二人
        之認定。
  （二）被害人於拘禁期間共四次遭強押往汐止：
        被害人前述服飾店遭受私行拘禁期間，曾於八十九年三月三十日凌晨一時
        許，由被告己○○開車載其不詳友人及被害人，被告戊○○則開另一輛車，
        多人共開五、六輛車一同前往；同日上午十時許，由被告之不詳友人開車
        載被害人及被告戊○○前往；同年月三十一日晚上二十一時許由被告之不
        詳友人開車載被害人及被告戊○○前往；同年四月一日中午十一時許，被
        告戊○○開車載被告己○○、不詳友人二人及被害人丙○○前往，前後共計
        四次被押往台北縣汐止市尋找高松碧，後被害人最後一次趁機報警始於八十
        九年四月一日十二時五十分許，由台北縣警察局汐止分局烘內派出所警員鄭
        信雄前往台北縣汐止市○○路○段九十八巷附近將被害人丙○○帶離被告等
        人之控制恢復行動自由等情，業經被害人丙○○於警訊時及偵審中迭次指訴
        甚詳，核與證人即警員鄭信雄於檢察官偵訊時及證人即被告之妻弟張國福與
        證人庚○○於本院審理中分別到庭證述明確，復有台北縣警察局汐止分局受
        理各類案件紀錄表一紙可證明。雖被告己○○辯稱：僅由其陪同被害人前往
        汐止三次，最後一次是其打電話邀妻兄戊○○開車一起去云云；被告戊○○
        則辯稱：僅於四月一日上午十一時許應己○○之邀開車載己○○及被害人一
        起去云云，然除被害人指訴歷歷外，觀諸證人即警局鄭信雄於檢察官偵查中
        證稱其接獲報案前往處理，發現被告二人及被害人，被害人本來蹲著，看到
        伊便站起來，告訴伊其遭被告二人挾持，要求伊將他帶去派出所，且伊尚未
        返回伊之巡邏車，被害人便已上了伊之巡邏車等節，亦足以佐證被害人前往
        汐止市找尋庚○○一事，確非出於被害人之意願；再者，衡諸常情，被害人
        若非遭被告二人剝奪行動自由，應無數日內多次前往汐止市，皆未返家之理
        。是被告二人前開所辯，要係避重就輕之詞，均無足採。
  （三）被告等人係以被害人介紹前往聚賭之朋友涉嫌詐賭為藉詞，而對被害人私行
        拘禁，被告二人有私行拘禁之犯罪故意：
      (1)被告己○○雖辯稱：丙○○介紹到其服飾店裡賭博之朋友詐賭云云，然被告
        己○○於八十九年四月一日被查獲時在初次警訊時泛稱：「．．開始時先打
        麻將，後來玩天九牌。其間被我發現丙○○他們有詐賭情事，．．」（警訊
        卷第三頁反面三重分局慈福派出所偵訊筆錄）；次於八十九年四月二十九日
        三重分局複訊時則稱：「因為在我店內賭博時，我有發現他叫來的朋友從衣
        袖內多掉出一個牌子（賭具），因此才知道丙○○找財的朋友是來詐賭的」
        （警訊卷第二十頁反面三重分局偵訊筆錄）；再於八十九年八月十日檢察官
        偵訊時供稱：「高松碧等人和我玩麻將，我認為他有詐賭，所以才找告訴人
        聯絡高松碧」（偵查卷第三十頁反面訊問筆錄）；後於本院九十年四月四日
        訊問時供稱：「．．我店裡打麻將，他叫朋友來詐賭，他們有掉一張講術語
        的紙張，我才知道他們詐賭，．．」；復於本院九十年四月十八日訊問時供
        稱：「．．我是懷疑他們詐賭，打天九牌時他們有掉下一張牌，高松碧確實
        有玩天九牌，當時他們有七、八人來賭博」、「（問：有沒有丙○○及庚○○參與賭博及詐賭的證據？）我有拿給檢察官看，檢察官不看就還給我了，
        我已經不知道丟到哪裡去了，因為檢察官說那張紙沒有用」云云。綜上可見
        被告己○○或稱「打麻將掉一張講術語的紙條」，或稱「打天九牌掉一張牌
        （賭具）」，前後所述相互矛盾，且衡情茍係當場識破詐賭並執有該詐賭用
        之術語紙條或天九牌為證，何以未當場表示或處理？已有可疑，況既執有詐
        賭證物為憑，焉有未留存為證反而於檢察官偵查中任意丟棄之理？參以被告
        己○○有多次賭天九牌前科，被告戊○○更有涉嫌詐賭前科，有台灣板橋地
        方法院檢察署八十七年偵字第三五四九號起訴書及本院八十七年易字第五七
        八七號刑事判決附卷可證，被告己○○更承認長期在其所經營上述服飾店內
        聚賭，則被告二人顯均係賭場老手，其等空言泛稱告訴人介紹之友人詐賭，
        是否屬實，誠值可疑！再參諸被告己○○於審理中坦承其等共賭輸一百多萬
        元，才要求告訴人賠償詐賭所得一百五十萬元一節，然縱被告等人懷疑被害
        人介紹之友人賭贏或詐賭，被告等人亦無權向被害人索賠一百五十萬元，顯
        見被告等人因賭輸而以被害人介紹聚賭之朋友涉嫌詐賭為藉詞，以聚眾恃強
        對被害人私行拘禁為手段，從而被告二人主觀上皆有私行拘禁被害人之犯罪
        故意無疑。
      (2)被害人應被告己○○邀約，開車前往前開服飾店，將車停在附近停車場，於
        八十九年月二十九日晚上二十三時二十分許抵達該服飾店後，整串鑰匙（含
        汽車鑰匙及被害人母親家鑰匙）及行動電話即遭被告等人取走，天亮後被害
        人要求才交還，才將行動電話交還被害人，然因有多人在旁陪同及監視，被
        害人怕遭不利，打電話給其妻時亦不敢據實告知被控制行動，在該服飾店被
        拘禁過二夜後，始於第四次前往汐止時趁機報警脫身，並由警員陪同前往停
        車場取回車輛（汽車鑰匙被告等仍未交還）一節，已經被害人於警訊及偵審
        中指訴明確，是被害人於被拘禁期間在被告等人交還行動電話後雖可對外聯
        絡，然因該服飾店狹小且日夜均有多人在旁陪同及監視，並無法自由通話，
        恐遭不測，致不敢向其妻據實告知被拘禁，亦屬人情之常，自不能僅憑被告
        等人曾應被害人要求交還行動電話一事，遽為推論被告並未私行拘禁。再衡
        諸常情，被害人並非遭被告等人懷疑涉嫌詐賭之人，並無義務支付被告等人
        要求之一百五十萬元，如被害人出於自願留下澄清，何須離家而雖同被告等
        人留滯於服飾店長達三天二夜？足見被害人確係受被告二人以強制手段私行
        拘禁及多次強押至汐止，而非出自其本意。
  （四）被告戊○○有犯意聯絡及行為分擔：
        被告戊○○雖辯稱：僅於八十九年四月一日上午十一時許應己○○之邀開車
        載己○○及被害人一起去云云，然被害人應邀於八十九年三月二十九日晚上
        十一時二十分抵達前開服飾店時，被告戊○○業已在場，被害人遭私行拘禁
        於前述服飾店三天二夜長達六十一小時餘期間，被告戊○○亦多次來來去去
        ，且於八十九年三月三十日凌晨一時許首次前往汐止時，係由被告己○○開
        車載其不詳友人及被害人，被告戊○○開另一輛車，多人共開五、六輛車一
        同前往汐止尋找高松碧，同年四月一日中午十一時許，被告戊○○再次開車
        載被告己○○、不詳友人二人及被害人一同前往汐止，一節，已經被害人迭
        次指訴甚詳，業如前述。且被害人之弟乙○○、丁○○和綽號「甲○○」友
        人於前述時地前往探視被害人之際，亦目睹被告戊○○在場，此亦經證人丁○○到庭結證屬實，顯見被告戊○○有參與私行拘禁之犯意聯絡及行為分擔
        ，至為明確，雖其中被告戊○○在被告己○○接續於第二次及第三次強押被
        害人往返汐止及將被害人私行拘禁於服飾店內之部分時間雖不在場，然其既
        與被告己○○等人有犯意之聯絡而參與其等接續強行押走及私行拘禁之部分
        行為，顯與被告己○○等人有共同私行拘禁之犯意聯絡，自仍就全部之私行
        拘禁犯行成立共同正犯。是被告戊○○前開所辯，要屬卸責之詞，不足採信
        ，被告己○○附和被告戊○○所辯供稱戊○○僅最後一次應其所託開車前往
        汐止，並未參與云云，亦屬事後迴護偏頗之詞，亦無足採。
  （五）綜上各節參互以觀，本件被告二人之犯罪事証已甚明確，所辯乃卸責之詞，
        不足採信，本件事證已甚明確，被告二人犯行，均足以認定。
三、核被告己○○、戊○○二人以私行拘禁方法剝奪被害人之行動自由，所為均係犯
    刑法第三百零二條第一項之私行拘禁罪。被告二人與其他不詳姓名成年男子多人
    間，有犯意之聯絡及行為之分擔，均為共同正犯。又被害人遭被告等人私行拘禁
    於前述服飾店之犯行，雖未經檢察官提起公訴，然此部分與起訴之被告等人接續
    多次強押被害人至汐止之犯行間，有實質上一罪之關係，為起訴效力所及，本院
    自得一併審理，附此敘明。又被告戊○○曾因違反肅清煙毒條例案件，經法院判
    處應執行有期徒刑四年六月確定，於八十五年一月十七日假釋縮刑期滿執行完畢
    ，有臺灣高等法院檢察署刑案紀錄簡覆表附卷足參，其於五年以內再犯本件最重
    本刑為有期徒刑以上之罪，為累犯，應依刑法第四十七條之規定加重其刑。爰審
    酌被告二人之素行不佳、其等犯罪之動機不良、被告二人所使用私行拘禁之手段
    其二人參與之程度、造成被害人之危害及犯罪後之態度等一切情狀，分別量處如
    主文所示之刑，以示懲戒。又被告行為時刑法第四十一條原規定：「犯最重本刑
    為三年以下有期徒刑以下之刑之罪，而受六月以下有期徒刑或拘役之宣告，因身
    體、教育、職業或家庭之關係，執行顯有困難者，得以一元以上三元以下折算一
    日（業據罰金罰鍰提高標準條例第二條前段規定，就其原定數額提高為一百倍折
    算一日），易科罰金。」，而被告行為後，刑法第四十一條之規定業經於九十年
    一月四日修正，並經總統於九十年一月十日公布，依法於九十年一月十二日生效
    ，而修正後之刑法第四十一條第一項之規定：「犯最重本刑為五年以下有期徒刑
    以下之刑之罪，而受六個月以下有期徒刑之宣告，因身體、教育、職業、家庭之
    關係或其他正當事由，執行顯有困難者，得以一元以上三元以下折算一日（提高
    數額同上），易科罰金，但確因不執行所宣告之刑，難收矯正之效，或難以維持
    法秩序者，不在此限」，比較修正前後之內容，以修正後之新法為有利於被告，
    依刑法第二條第一項本文之規定，應適用修正後刑法第四十一條第一項之規定諭
    知易科罰金之標準。
四、依刑事訴訟法第二百九十九條第一項前段，刑法第二條第一項前段、第二十八條
    、第三百零二條第一項、修正後第四十一條第一項、第四十七條，罰金罰鍰提高
    標準條例第一條前段，判決如主文。
本案經檢察官毛有增到庭執行職務。
中      華      民      國    八十九    年      五      月    二十三    日
                              臺灣板橋地方法院刑事第二庭
                                      法  官  梁宏哲
右正本證明與原本無異
如不服本判決應於送達後十日內向本院提出上訴狀
                                      書記官  周百川
中      華      民      國    八十九    年      五      月    二十四    日
附錄本案論罪科刑法條全文
刑法第三百零二條
私行拘禁或以其他非法方法，剝奪人之行動自由者，處五年以下有期徒刑、拘役或三
百元以下罰金。
因而致人於死者，處無期徒刑或七年以上有期徒刑，致重傷者，處三年以上十年以下
有期徒刑。
第一項之未遂犯罰之。


司法院資訊處製作；財團法人民間司法改革基金會備份。
